【裁判字號】    96,簡上,185
【裁判日期】    970227
【裁判案由】    確認界址
【裁判全文】
臺灣板橋地方法院民事判決             96年度簡上字第185號
上  訴  人  甲○○
訴訟代理人  楊美玲律師
被 上 訴人  乙○○
訴訟代理人  吳仲立律師
上列當事人間請求確認界址事件，上訴人對於中華民國96年7 月
26日臺灣板橋地方法院板橋簡易庭96年度板簡字第6928號第一審
判決提起上訴，經本院於97年2 月13日言詞辯論終結，判決如下
：
    主  文
上訴駁回。
第二審訴訟費用由上訴人負擔。
    事實及理由
一、程序方面：按不動產因經界不明或就經界有爭執者，當事人
    得依法提起不動產界線之訴；另土地法第46之1 至46條之3
    規定之「地籍圖重測」，乃地政機關基於職權提供土地測量
    技術上之服務，將人民原有土地所有權之範圍，利用地籍調
    查及測量等方法，將其完整正確反映於地籍圖，應無增減人
    民私權之效力，故縱令相鄰土地所有權人於重新實施地籍測
    量時，均於地政機關通知之期限內到場指界，毫無爭議，地
    政機關依照規定已依其共同指定之界址重新實施地籍測量，
    則於測量結果公告期間內即令土地所有權人以指界錯誤為由
    ，提出異議，測量結果於該公告期間屆滿後即行確定，地政
    機關應據以辦理土地標示變更登記，有爭執之土地所有權人
    尚得依法提起民事訴訟請求解決，法院仍應就兩造之爭執依
    調查證據之結果予以認定，以保障人民財產權及訴訟權，業
    據司法院大法官會議以釋字第374 號解釋在案。從而，相鄰
    土地所有人間若就地籍圖所繪界線是否為土地之界址有爭執
    ，就此界址所生之糾紛，自有提起確認界址之訴以資解決之
    必要。準此，被上訴人僅以兩造間之土地於93年間實施重測
    ，重測期間，原告均有親至現場指界，且對重測結果並未提
    出異議等情，遽認上訴人提起本件訴訟，不合法且無訴之利
    益，應予駁回云云，顯有誤會，合先敘明。
二、上訴人主張：
  (一)上訴人所有坐落台北縣樹林巿武林段第1442地號（重測前為
    台北縣樹林羌子寮段第269-13地號，下稱系爭1442土地或系
    爭269-13土地）與被上訴人所有同段第1443地號土地（重測
    前為台北縣樹林羌子寮段第269-14地號，下稱系爭1443土地
    或系爭269-14土地）之界址，雖兩造於地籍圖調查時指界一
    致，惟重測後，重測結果公告後，上訴人發現重測後之界址
    與重測前之地籍圖所示者發生位移之情形，即重測時將兩造
    之界址往上訴人所有系爭269-14地號土地內移動，而對該等
    重測之界址有所爭議。上訴人於民國93年10月12日提出地籍
    圖重測異議複丈申請，台北縣政府函覆上訴人略謂：經台北
    縣樹林地政事務所派員會同實地檢測結果，地籍圖重測成果
    與地籍圖調查表記載相符，而認複丈結果並無錯誤，因土地
    法第46條之3 並無準用第59條第2 項就不服異議複丈應予以
    調處之規定等語，拒絕上訴人不服異議複丈結果之申請調處
    。是上訴人依民事訴訟法第247 條規定及司法院大法官會議
    釋字第374 號解釋意旨，請求確認上訴人所有系爭1442地號
    與被上訴人所有系爭1443地號土地之界址為如附圖所示E 、
    F 兩點之連接線。
  (二)依上訴人所委請民間測量公司即方東工程顧問有限公司施測
    結果觀之，本件重測時確有將系爭1442地號土地及系爭1443
    地號土地之界址往上訴人所有之1442地號土地內移動約0.79
    公尺之情形，致上訴人所有1442地號土地中約22.26 平方公
    尺之面積遭劃入被上訴人所有之同段1443地號土地內，而另
    一邊與系爭1442地號毗鄰之268-3 地號（重測後為台北縣樹
    林市○○段1440地號）國有土地，其面積於重測後則由原來
    之38平方公尺減少為17.43 平方公尺，即減少20.57 平方公
    尺。實有將上訴人之1442地號土地因地籍重測時界址位移所
    減少之面積，由毗鄰之268-3 地號之國有土地中再劃歸予上
    訴人之嫌。
  (三)依台北市測量技師公會鑑定報告書（下稱公會鑑定報告）之
    記載：「…四根據現場連測成果得知1444地號重測前後有位
    移情況（E 、F 線段及E`、F`線段）得知且重測後點位明顯
    位移至1442土地上。五依重測後之點位說明基地14 42 亦向
    268-3 地號位移。（依測量圖面得知均向北方位移）六由以
    上之情況而言，道路面須依照都計樁位且路寬須為8m，故二
    側均向水利用地擠壓，造成水利用地縮減。七、根據現場實
    際測量結果得知本案件重測前後點位無法吻合，另證明其由
    甲乙丙三方指界重測前地籍套圖均吻合，故重測後成果明顯
    瑕疵，應再檢討其重測成果。」，又依該公會鑑定報告所附
    之成果圖及其右上方之說明亦載明: 「三甲方（指上訴人）
    指界線E-F （即如附圖E2-F2） 與重測前地籍線吻合... 五
    由重測前後地籍圖之套繪，知道水利地在舊地號268-3 處重
    測後地籍圖確實明顯縮水，亦即重測後地籍圖之製作，在
    268-3 地號處似有處理未盡洽當之處」。亦可見台北縣政府
    理本件重測時有將兩造系爭土地之界址往上訴人所有土地內
    移動之情況。
  (四)內政部土地測量局之土地鑑定書（下稱土地測量局鑑定書）
    認為上訴人所指界並主張兩造間系爭兩筆土地之界址即E- F
    連接線，與重測前地籍圖經界線（依內政部土地測量局之鑑
    定圖為A-F2連接點線）並不相符；而被上訴人所指界並主張
    為系爭二筆土地之界址即E'-F' 連接線則與重測後地籍圖經
    界線相符。惟公會就上述土地測量局鑑定書，以95年10月24
    日北市測技字第095102403 號函表示：「…二本案系爭議界
    址重測前後之位移，依土地測量局鑑定之資料並未全面加以
    檢測（應擴大相臨土地等位置測量檢查）。三另應參考都市
    計劃樁位及水利地之位置，不應由重測控制點位進行界址複
    測（其誤差及錯誤無法發現，應採用不同之點位比較）。四
    由圖面（重測前後）比較已明顯產生差異，應其檢討錯誤產
    生之原因。…」等語，足見土地測量局實施測量時所依據之
    資料並不週全，致鑑測之結果有所出入，實不足作為本案判
    斷之基準。
  (五)針對內政部土地測量局96年4 月20日測籍字第0960600080號
    函所為就該局鑑測成果與公會鑑定報告鑑定結果之差異說明
    ，業由台北市測量技師公會之承辦本案鑑定之王文燦技師於
    原審到庭加以陳述，並提出書狀說明。而樹林（三多里地區
    ）都市計畫樁位C246、C247於重測前之69年1 月12日即由台
    北縣政府公告其測釘成果，有台北縣政府96年9 月20日北府
    城測字第0960615019號函及其檢附之重測前及重測後之樁位
    資料可稽，且公會鑑定報告內亦附有該等重測前、後C246、
    C247都市計畫樁位之成果資料，足見內政部土地測量局上開
    96年4 月20日函覆原審法院之內容，與事實有所出入，不足
    為據。再者，倘若內政部土地測量局之鑑測結果屬實，即兩
    造土地之界址並無因重測而發生往上訴人系爭1442地號土地
    內移動之情形，則為何與上訴人系爭1442地號左上方毗鄰之
    1440地號（重測前為268 之3 地號）國有土地，其面積於重
    測後竟由原來之38平方公尺減少為17.43 平方公尺，即減少
    達20.57 平方公尺？故兩造間系爭土地之界址應以公會鑑定
    報告所認定之如附圖所示E-F 連接線為準等語。
    原審判決認定兩造系爭土地之界址應為如附圖所示之E'-F'
    兩點連接線。上訴人不服，提起上訴。並為上訴聲明：(一)原
    判決廢棄。(二)確認上訴人所有系爭1442地號土地與被上訴人
    所有系爭1443地號土地之界址為如附圖所示E-F 連接線。
三、被上訴人則以：
  (一)上訴人提起本件訴訟，顯無理由，應予駁回：
    按權利之行使，不得違反公共利益，或以損害他人為目的。
    民法第148 條第1 項定有明文。如前所述，倘若兩造土地以
    E-F 線為界址，上訴人將無端增加土地面積17.09 平方公尺
    ，被上訴人不僅房屋部分將遭拆除，尚且減少土地面積17.1
    平方公尺，這種完全損人利己之作法，實已嚴重違反上開民
    法第148 條規定意旨。又倘若法院未衡平被上訴人權益，純
    粹依上訴人請求判定界址，將無端讓上訴人增加17.09 平方
    公尺之土地面積。其次，按「重新實施地籍測量時，土地所
    有權人應於地政機關通知之限期內，自行設立界標，並到場
    指界。」、「重新實施地籍測量之結果，應予公告，其期間
    為30日。土地所有權人認為前項測量結果有錯誤，除未依前
    條之規定設立界標或到場指界者外，得於公告期間內，向該
    管地政機關繳納複丈費，聲請複丈。經複丈者，不得再聲請
    複丈。逾公告期間未經聲請複丈，或複丈結果無誤或經更正
    者，地政機關應即據以辦理土地標示變更登記。」土地法第
    46條之2 第1 項前段、第46條之3 分別定有明文。本件兩造
    間之土地於93年間實施重測，重測期間，上訴人均有親至現
    場指界，且對重測結果並未提出異議，兩造間土地之界址，
    自應以重測結果為據，即應以E'-F' 線或內政部土地測量局
    鑑定之經界線為兩造間土地界址，是上訴人於公告完成後始
    辯稱界址有誤，實不足採，而上訴人就已確定之界址請求確
    認，顯無理由，應予駁回。
  (二)被上訴人所有之坐落系爭1443地號土地上門牌號碼臺北縣樹
    林市○○街○ 段45巷29之7 號房屋（下稱系爭房屋）係75年
    8 月間建築完成之合法建物，被上訴人於80年6 月間善意受
    讓取得，非無權占有。退萬步言，因系爭房屋已建築完成近
    20年之久，縱有占用上訴人部分土地，惟上訴人始終未曾異
    議，甚至於地籍調查時同意以系爭房屋牆壁外緣為界址，基
    此，實應視為上訴人默許被上訴人之系爭房屋得繼續使用其
    土地，故被上訴人並非無權占用上訴人之系爭1442土地。
  (三)基於社會經濟利益維護之考量，本件兩造間土地之界址，應
    以系爭房屋之牆壁外緣（即E'-F' 連接線）為界：
    1.系爭房屋已建築完成近20年之久，上訴人從未曾主張系爭
      房屋有越界建築之情事，甚至於地籍調查時，亦同意以系
      爭房屋之牆壁外緣為界，由此足認多年來兩造間相鄰土地
      均以既有之系爭房屋牆壁外緣即E'-F' 連接線為界。
    2.倘兩造間系爭土地係以上訴人所主張之E-F 連接線為界址
      ，上訴人將來勢必主張應拆除部分房屋，且被上訴人之土
      地面積亦將減少17.1平方公尺，而上訴人之土地面積則無
      端增加17.09 平方公尺。易言之，被上訴人完全只有權益
      受損，毫無公平性可言。反觀，若以重測後之界址，即兩
      造於地籍調查時指界一致之E'-F' 線為界址，不僅被上訴
      人無須拆除部分房屋，且兩造土地面積增減亦僅1.2 平方
      公尺。
    3.參酌台北縣樹林地政事務所回覆上訴人之函文內容可知，
      當時樹林地政事務有即派員會同土地測量局第一測量大隊
      及相關土地所有權人（包括國有財產局在內）至現場檢測
      ，無論國有財產局之同段1440地號國有土地之面積是否增
      減，上訴人均未有任何異議。
  (四)若不能以系爭房屋之牆壁外緣（即E'-F' 線）為界，至少應
    以內政部土地測量局所鑑定之經界線為準：
    1.上訴人請求確認兩造間之界址應為如附圖所示E-F 連接線
      之唯一論據乃係公會鑑定報告。惟公會鑑定報告業遭台北
      縣樹林地政事務所95年1 月10日北縣樹地測字第09500002
      55號函否定在案而表示：「本案鑑定報告書（按：指公會
      鑑定報告）上所載之重測前後地籍線經與本所現有資料核
      對結果：重測後地籍線經與現有地籍圖套合比對其圖形並
      不正確，另重測前地籍線因所附資料其圖形比例尺為200
      分之1 與重測前地籍原圖1200分之1 比例尺不同，故無法
      套合比對是否有誤。」。上訴人對台北縣樹林地政事務所
      上開函文之認定，依舊不服，遂向原審聲請由內政部土地
      測量局鑑定，經該局鑑定結果，重測後之經界線與被上訴
      人主張之E'-F' 線幾乎相同，是縱上訴人不同意被上訴人
      主張之E'-F' 線，亦不認同台北縣樹林地政事務所95年1
      月10日北縣樹地測字0950000255號函文內容，關於鑑定報
      告的採用，當應以較具公信力的內政部土地測量局之鑑定
      報告為準，而非公會鑑定報告。
    2.而就測量技師公會鑑定結果與內政部土地測量局鑑定書之
      差異處，亦經內政部土地測量局以96年4 月20日測籍字第
      09 60600080 號函覆原審表示：內政部土地測量局鑑測時
      係施測系爭土地及其鄰近土地界址點後，依地籍測量實施
      規則及「辦理法院囑託土地界址鑑定作業程序及鑑定書圖
      格式」規定套合分析，而公會鑑定報告之鑑定作業方式與
      上開法令規定不合等語，至此顯見公會鑑定報告實不足採
      。
    3.至於上訴人爭執都市計畫中心樁C246、C247確有存在，而
      主張內政部土地測量局覆原審之函文內容與事實有誤，應
      以採公會之鑑定報告方屬正確乙節，被上訴人實難認同，
      暫且不論都市計劃中心樁C246、C247是否存在，若上訴人
      無法舉證證明內政部土地測量局之測量有何不法或不當之
      處，徒以民間單位之鑑定報告即欲推翻公務機關之鑑定結
      果，難謂有理。等語，資為抗辯。併為答辯聲明：駁回上
      訴。
四、兩造不爭執事項：
  (一)上訴人所有坐落台北縣樹林市○○段1442地號土地，重測前
    地號為台北縣樹林市○○○段269-13地號土地。被上訴人所
    有坐落台北縣樹林市○○段1443地號土地，重測前地號為台
    北縣樹林市○○○段269-14地號土地，其上並坐落有被上訴
    人之系爭房屋。
  (二)兩造於地籍調查時指界一致，即均指界以系爭房屋之牆壁外
    緣（即E'-F' 連接線）為界。
五、兩造爭執事項要點：兩造間土地之界址於重測後是否有發生
    往上訴人所有系爭1442地號土地內位移之情形？又兩造間系
    爭土地之界址應在何處？
六、本件兩造間之土地界址，於93年間實施重測時，兩造均有親
    至現場指界一致，即均指界以系爭房屋之牆壁外緣（即E'-F
    ' 連接線）為界。重測後公告之界址為如附圖E`、F`兩點連
    接線，上訴人之系爭1442地號土地面積因而增加0.26平方公
    尺，被上訴人所有系爭1443地號土地面積則增加0.01平方公
    尺等情，為兩造不爭執，並有卷附公會鑑定報告及內政部土
    地測量局鑑定書各1 件所一致確認無訛，是該部分事實，自
    堪信為真正。
七、關於兩造間系爭土地之界址於重測後是否有發生往上訴人系
    爭1442地號土地內位移之情形部分：
  (一)上訴人主張其委請民間測量公司即方東工程顧問有限公司測
    量結果，發現本件重測時有將兩造間土地之界址往上訴人所
    有系爭1442地號土地內移動約0.79公尺，致上訴人系爭1442
    地號土地中約22.26 平方公尺之面積遭劃入毗鄰被上訴人所
    有同段1443地號土地內乙節，雖據其提出圖面影本1 張為憑
    （見原審第一宗卷第174 頁），惟該圖面上並未載明測量公
    司之名稱、施測人員姓名、暨如何施測之方法及依據等等，
    無從確認施測之單位、人員及施測方法是否正確，自無法係
    僅以該紙圖面遽而為認定。
  (二)上訴人雖又以公會鑑定報告之鑑定結論所記載：「…四根據
    現場連測成果得知1444地號重測前後有位移情況（E 、F 線
    段及E`、F`線段）得知且重測後點位明顯位移至1442土地上
    。五依重測後之點位說明基地1442亦向268-3 地號位移。（
    依測量圖面得知均向北方位移）六由以上之情況而言，道路
    面須依照都計樁位且路寬須為8m，故二側均向水利用地擠壓
    ，造成水利用地縮減。七根據現場實際測量結果得知本案件
    重測前後點位無法吻合。…」等語，及依該公會鑑定報告中
    所附之成果圖及其右上方之說明亦載明：「三甲方（指上訴
    人）指界線E-F 與重測前地籍線吻合…五由重測前後地籍圖
    之套繪，知道水利地在舊地號268-3 處重測後地籍圖確實明
    顯縮水，亦即重測後地籍圖之製作，在268-3 地號處似有處
    理未盡洽當之處」等字樣，而主張本件重測時有將兩造間土
    地之界址往上訴人所有系爭1442號土地內移動之情形等語。
    惟查：
    1.兩造間土地界址經原審法院依上訴人之聲請，再囑託內政
      部土地測量局實施鑑測，經該局使用精密電子測距經緯儀
      ，在系爭土地附近周圍檢測93年度地籍重測時測設之圖根
      點，並經檢核合格後，作為該測區之控制點，然後以各圖
      根點為基點，用上列儀器分別施測兩造系爭土地及附近界
      址點，並計算界址點之坐標值輸入電腦，以自動繪圖儀展
      繪於鑑測原圖上同重測後地籍圖比例尺1/500 及重測前地
      籍圖比例尺1/1200），然後依據臺北縣樹林地政事務所保
      管之地籍圖、地籍調查表、宗地資料等，謄、展繪本案有
      關土地經界線，與成果圖核對後測定於鑑測原圖上，而作
      成本件1/500 鑑定圖結果，並不認同重測後之界址有向上
      訴人所有系爭1442地號土地內明顯位移之情事，此亦有該
      局之鑑定書附於原審卷內可按（見原審第二宗卷第39至42
      頁）。
    2.又內政部土地測量局鑑定書經與公會鑑定報告相互比對下
      ，上訴人指界之E-F 連接線與被上訴人指界之E`-F` 連接
      線，在兩件鑑定書上之相對位置大致一致（參原審第二宗
      卷第112 頁之內政部土地測量局96年4 月20日函文之說明
      二、之(二)），且被上訴人所指界之E`-F `兩點之連線，與
      重測後之地籍圖經界線相同，及兩造重測後地籍圖之面積
      ，上訴人之系爭1442地號土地面積增加0.26平方公尺；被
      上訴人之系爭1443地號土地面積增加0.01平方公尺等方面
      ，兩者亦無不同之處。然就上訴人所主張之如附圖E-F 連
      線部分，公會鑑定報告認為該E-F 兩點連接線，與重測前
      地籍線吻合乙節，但內政部土地測量局鑑定書則認為重測
      前之地籍圖經界線應為如附圖所示A-F 連接線，與上訴人
      所主張之E-F 連接線，並不相合。
    3.而關於判定地籍圖重測前位置部分：
      (1)查「司法機關囑託之複丈案件，應依司法機關所囑託事
        項辦理，…」、「複丈應以『圖根點』或『界址點』作
        為依據。…」、「以系爭土地為中心之適當範圍內（至
        少50公尺），附近各宗土地可靠界址點、現況點均應施
        測。附近之可靠界址點不足以研判系爭位置時，應擴大
        施測範圍。」、「檢測界址點時，應採同一地段、同一
        圖幅之界址點為原則。檢測時，以原宗地界線（地籍圖
        上之黑線）作為研判之主要依據，分割線次之。」，分
        別為地籍測量實施規則第222 條第1 項、第240 條、及
        「辦理法院囑託土地界址鑑定作業程序及鑑定書圖格式
        」第貳- 七- (一)-1、-2所明定。內政部土地測量局鑑測
        之方法，係施測系爭土地及其鄰近土地界址點後，依遽
        上開規定套合分析，而判斷重測前地籍圖位置等情，此
        有內政部土地測量局96年4 月20日測籍字第0960600080
        號覆原審法院函文1 份在卷可按（見原審第二宗卷第11
        2 頁）。
      (2)而公會鑑定報告之測量方式則係在現場將都市計劃樁及
        其鄰近道路、房屋等足夠範圍之地物測量後製成現況圖
        ，再將現況圖套繪於重測前地籍圖，建立都市計劃樁與
        重測前地籍圖之關係，將重測前地籍圖（指已套繪都市
        計劃樁者）再與重測後地籍圖，以現場都市計劃樁C246
        及C247為共同套繪點，可連結重測前後地籍圖之關係，
        而製成前開鑑定報告等情，雖據鑑定單位台北市測量技
        師公會之鑑定技師王文燦到庭陳述於卷（見原審卷第12
        0 、124 、125 頁及測量公會鑑定報告之附圖說明二記
        載：「重測前後地籍圖之套繪，係依共同點都市計劃中
        心樁C246及C247為基準。」）。惟其上開鑑定之作業方
        式，不符合上開地籍測量實施規則第222 條第1 項、第
        240 條及「辦理法院囑託土地界址鑑定作業程序及鑑定
        書圖格式」等規定之複丈測量方式，且經查重測前地籍
        圖上並無都市計畫中心樁C246、C247之標示，亦據內政
        部土地測量局以96年4 月20日測籍字第0960600080號函
        文函覆原審明確在卷可稽 （見原審第二宗卷第112 頁反
        面），故公會鑑定報告以都市計劃中心樁並據以判定重
        測前地籍圖是否正確無訛，自非無疑。
      (3)況重測前之舊地籍圖係日據時期所製作，精確度比較不
        夠等語，亦為測量技師公會鑑定技師王文燦於原審法院
        言詞辯論時所自陳（見原審第二宗卷第121 頁），因此
        ，是否得以其所測繪之重測前地籍圖線，遽謂重測後之
        地籍圖經界線有位移之情事，亦非無疑。
      (4)至於上訴人於上訴後雖提出台北縣政府69年1 月12日公
        告之「樹林（三多里地區）都市計劃樁位測釘成果」C2
        46、C247樁位資料及93年7 月30日公告之「九十三年度
        樹林地籍圖重測區都市計劃樁位清理補建作業」C246、
        C2 47 樁位資料各1 份，而主張內政部土地測量局96年
        4 月20日所函覆原審法院之函文與事實有所出入乙節。
        查，測量技師公會鑑定技師王文燦於原審法院亦證稱重
        測前之舊地籍圖係日據時期所製作等語（見原審第二宗
        卷第121 頁），已如前述，而上訴人所提台北縣政府96
        年9 月20日北府城測字第0960615019號函文（見本院卷
        第48頁），則載明「樹林（三多里地區）都市計劃樁位
        測釘成果」C246、C247樁位資料則係69年1 月12日始公
        告」，而內政部土地測量局以96年4 月20日測籍字第09
        60600080號函覆原審之上開函文（見原審第二宗卷第11
        2 頁反面），並非稱無C246、C247樁位之存在，而係表
        示：「『重測前地籍圖上』（本院按：即日據時期所製
        作之地籍圖）並無都市計畫中心樁C246、C247之『標示
        』」字樣，並無有何與事實不符之處。
      (5)又上訴人雖提出其於原審判決後、由訴訟代理人楊美玲
        律師發函詢問台北市測量技師公會，由該會函覆楊美玲
        律師之95年10月24日函影本1 件（見本院卷第43頁），
        該函說明欄內容載有：「…二本案系爭爭議界址重測前
        後之位移，依土地測量局鑑定之資料並未全面加以檢測
        （應擴大相鄰土地等位置測量檢查）。三另應參考都市
        計劃樁位及水利地之位置，不應由重測控制點位進行界
        址複丈（其誤差及錯誤無法發現，應採用不同之點位比
        較）。四由圖面（重測前後）比較已明顯產生差異，應
        其檢討錯誤產生之原因。…」等字樣，而主張內政部土
        地測量局鑑定報告為不可採等語。然查，上訴人所提出
        之台北市測量技師公會95年10月24日北市測技字第0951
        02403 號函，係為答覆上訴人訴訟代理人楊美玲律師發
        函詢問之事項，此觀之該公會上開函文受文者為「楊美
        玲律師」，說明欄第一點表明「一覆台通字第006-282-
        1 函請檢討說明。」字樣甚明，然上訴人訴訟代理人其
        於原審判決後所發函詢問該公會之函詢事項究係為何，
        上訴人並未提出，故尚難僅以台北市測量技師公會上開
        95年10月24日北市測技字第095102403 號函文，即遽而
        推翻內政部土地測量局系爭鑑定書有何不足採之處。其
        次，重測前之日據時期地籍圖上並無C246、C247樁位標
        示，且該公會鑑定作業方式與前開法令規定不符，故該
        公會鑑定報告為不可採，均已詳如前述，然公會上開95
        年10月24日函文說明欄第三點猶仍表示：「三另應參考
        都市計劃樁位及水利地之位置，不應由重測控制點位進
        行界址複丈…。」字樣，故上訴人仍執該與前開法令規
        定不符之鑑定作業方式之該公會95年10月24日函文指摘
        內政部土地測量局之鑑定報告，委無足取。再者，該公
        會95年10月24日函文說明欄第五點表示：「五本案闡（
        原函誤繕為「禪」）述為界址位移，其面積並未有爭議
        （本公會鑑定報告已明述）。」該點，亦與事實不符，
        蓋上訴人主張以該公會鑑定報告所鑑測之EF連接線為兩
        造間系爭土地之界址，倘如依此，則上訴人之土地面積
        將增加18.16 平方公尺，而被上訴人之土地面積因而減
        少17.89 平方公尺（見附圖所示），被上訴人已有所爭
        執，是兩造對於以EF連接線為界址乙節之系爭兩筆土地
        面積，並非無爭議。
      (6)綜上，上訴人主張兩造間系爭土地界址重測後有發生往
        上訴人所有之1442地號土地內位移之情事等語，尚不足
        採信。
八、關於兩造系爭土地之界址應在何處部分：
  (一)按經界確定之訴於學理上係屬於「形式形成之訴」，故民事
    法院受理經界糾紛民事訴訟時，應本於職權自行調查證據及
    認定事實，依經驗法則及論理法則為合理判斷，獨立認定其
    界址之所在。又經界確定之訴雖非屬所有權之爭議，惟法院
    於認定經界界址時，當事人就不動產所有權面積之影響多寡
    ，亦不失為一客觀獨立之參酌事實。次按重新實施地籍測量
    時，土地所有權人應於地政機關通知之限期內，自行設立界
    標，並到場指界。逾期不設立界標或到場指界者，得依左列
    順序逕行施測：一鄰地界址。二現使用人之指界。三參照舊
    地籍圖。四地方習慣。土地法46條之2 訂有明文。
  (二)兩造所有系爭土地重測後並無上訴人所指明顯位移之情事，
    業如前述。則本件本院基於以下事證，認兩造間系爭土地之
    界址，應為兩造重測時所指界一致之系爭房屋牆壁外緣，即
    如附圖E`、F`兩點間之連線。茲分述如下：
    1.本件上訴人所有系爭1442土地與被上訴人所有同段1443地
      號土地之界址，於93年間實施重測時，兩造均親自到現場
      ，並均指界一致，即均指界以系爭房屋牆壁外緣即如附圖
      E`、F`連接線為界址，顯見重測後之地籍圖線即如附圖E`
      、F`兩點間之連線，為兩造重測時所一致認定之界址。
    2.又認定如附圖E`、F`連接線為兩造間系爭土地之界址，與
      現址存留之房屋使用狀況相符，亦即兩造現址之房屋緊接
      ，以房屋之外緣為兩造之界址，符合房屋使用之現況。反
      之，若依上訴人之指界，顯與房屋使用之現況不合。
    3.以重測後之界址即如附圖E`、F`兩點之連線為兩造系爭土
      地之界址，上訴人所有之系爭1442地號土地面積因而增加
      0.26平方公尺，被上訴人所有之系爭1443地號土地面積亦
      增加0.01平方公尺，對兩造所有土地面積均無不利之情事
      。且重測後之界址與重測前之舊地籍圖之界址差異較少。
      重測前之舊地籍圖精確度既較為不足，以重測後之地籍圖
      為據，自屬適當。反之，若依上訴人主張之EF連接線為界
      址，被上訴人之土地面積因而減少17.89 平方公尺，上訴
      人之土地面積則增加18.16 平方公尺，面積變動過鉅，上
      訴人之主張顯非實在。
九、綜上所述，本件兩造間系爭土地之界址，重測後並無發生往
    上訴人所有土地內明顯位移之情事，且依兩造重測時之一致
    認定之界址，參照現存房屋使用狀況，重測前、後地籍圖經
    界線之位置及對兩造所有系爭土地面積之影響等情，應認定
    重測後之界址即如附圖E`、F`兩點之連線為兩造間系爭土地
    之界址。被上訴人主張兩造間系爭土地之界址應為如附圖所
    示E`、F`兩點之連線，應值採信。而上訴人主張應以如附圖
    所示E 、F 兩點之連線為兩造間系爭土地之界址，並無理由
    。原審為上訴人敗訴之判決，並無不合。上訴意旨指摘原判
    決不當，求予廢棄改判，非有理由，應予駁回。
十、據上論結，本件上訴為無理由，依民事訴訟法第436 條之1
    第3 項、第449 條第1 項、第78條，判決如主文。
中    華    民    國    97    年    2     月    27    日
                  民事第一庭    審判長法  官  李世貴
                                      法  官  周舒雁
                                      法  官  陳翠琪
以上正本證明與原本無異
本判決不得上訴
中    華    民    國    97    年    2     月    29    日
                                      書記官  李瑞芝


司法院資訊處製作；財團法人民間司法改革基金會備份。
